【裁判字號】    97,上易,2257
【裁判日期】    971022
【裁判案由】    妨害名譽
【裁判全文】
臺灣高等法院刑事判決                97年度上易字第2257號
上  訴  人
即  被  告  乙○○
上列上訴人因妨害名譽案件，不服臺灣臺北地方法院97年度易字
第1091號，中華民國97年7月31日第一審判決（起訴案號：臺灣
臺北地方法院檢察署97年度偵字第5451號），提起上訴，本院判
決如下：
    主  文
原判決撤銷。
乙○○無罪。
    理  由
一、公訴意旨略謂：上訴人即被告乙○○前為時報週刊總編輯，
    於民國九十六年四月二十日，在臺北市○○區○○路臺灣臺
    北地方法院出庭後，明知接受媒體採訪之內容及拍攝之片段
    必定會在新聞節目中播出予不特定人共聞共見，竟基於散布
    於眾之犯意，於上開時、地接受媒體記者採訪時，以未經向
    當事人求證之「據我所知，甲○○利用他女朋友臧家宜在壹
    週刊任職記者的身份以及壹週刊面，對企業做這個，有的是
    公報私仇，有的是勒索，而且不止一次」等言語，利用不諳
    內情之中天、民視等多家電視臺從業人員散布足以毀損甲○
    ○名譽之事，於當日在各家電視臺播出。案經告訴人甲○○
    告訴偵辦。因認被告涉犯刑法第三百十條第一項之誹謗罪嫌
    云云。
二、公訴人認被告涉嫌誹謗罪行，無非以被告之部分自白、告訴
    人之指訴及新聞片斷之翻拍照片等證據資料，作為論據。訊
    之被告則堅決否認犯罪，辯稱：伊固說過「據我所知，甲○
    ○利用他女朋友臧家宜在壹週刊任職記者的身份以及壹週刊
    面，對企業做這個，有的是公報私仇，有的是勒索，而且不
    止一次」等語，但這句話的消息來源為第三人吳旭洲律師，
    且內容與公共利益有關，是可受公評之事，亦經過伊之查證
    ，伊所指摘之事均為事實等語。
三、刑法第三百十條第三項規定：「對於所誹謗之事，能證明其
    為真實者，不罰。但涉於私德而與公共利益無關者，不在此
    限。」第三百十一條第二款亦定有以善意發表言論，而對於
    可受公評之事，為適當之評論者，不罰之明文。前者為「真
    實抗辯原則」，後者係「適當評論原則」。司法院釋字第五
    ０九號解釋並謂：「言論自由為人民之基本權利，憲法第十
    一條有明文保障，國家應給予最大限度之維護，俾其實現自
    我、溝通意見、追求真理及監督各種政治或社會活動之功能
    得以發揮。」、「刑法同條（按指第三百十條）第三項首段
    以誹謗之事，能證明其為真實者，不罰。係針對言論內容與
    事實相符者之保障，並藉以限定刑罰權之範圍，非謂指摘或
    傳述誹謗事項之行為人，必須自行證明其言論內容確屬真實
    ，始能免於刑責。惟行為人雖不能證明言論內容為真實，但
    依其所提證據資料，認為行為人有相當理由確信其為真實者
    ，即不能以誹謗罪之刑責相繩，亦不得以此項規定而免除檢
    察官或自訴人於訴訟程序中，依法應負行為人故意毀損他人
    名譽之舉證責任，或法院發現其真實之義務」，兼採學理上
    所稱之「真正惡意（或實質惡意）原則」。所稱「善意」，
    乃指「非惡意」而言，即行為人之心意發動之初，並無惡意
    ，非僅以詆毀或減損他人人格為其唯一目的或重點所在。又
    評論是否適當，應依一般社會通念，客觀決之，且需通盤觀
    察，不能割裂判斷。惟於日常生活中，單純陳述某項事實，
    固有是否真實之問題；然事實之評論，則屬意見表達範疇，
    常涉及主觀評價，無關真實與否。倘以某些事實陳述作為基
    礎，而為意見表達，致客觀上夾敘夾論或主觀上有混為一談
    之情形，則既有真實與否問題，亦生評論當否之事，皆應依
    實質惡意原則予以審查。
四、經查:
  (一)告訴人因涉嫌與其女友臧家宜以邀請鴻海集團負責人郭台銘
    為其著作「烈日灼身─你所不知道的郭台銘」寫序為由，於
    民國九十五年八月間向郭台銘恐嚇勒索等情，各家報章雜誌
    均有報導，且告訴人已經臺灣臺北地方法院判處有期徒刑二
    年之事實，有該院九十六年度易字第六一八、一六七四、二
    ０六０號刑事判決書在卷可稽。是被告所言「告訴人利用他
    女朋友臧家宜在壹週刊任職記者的身份，對企業勒索」一節
    ，即非完全無據，此部分依被告所提證據資料，既得認其有
    相當理由確信其為真實，則被告引為評論之來源資訊，即非
    憑空捏造可比，堪認具有「主觀之真實性」，且非僅涉及私
    德，揆諸上揭說明，依法自屬不罰。
  (二)告訴人曾任職於華科聯合科技股份有限公司（下稱華科公司
    ）業務部之職員，於九十三年七月間，在華科公司附近之印
    章店委請不知情之刻印人員偽刻華科公司及負責人林能敬之
    印章，並以電腦列印出空白之華科公司投資股權證明書，自
    行填載股東為何鴻輝、股數二千股、股款新台幣九萬元等內
    容，並將上開偽刻之華科公司及林能敬之印章蓋於其上，偽
    造完成股東為何鴻輝之投資股權證明書私文書，旋即寄予何
    鴻輝，足生損害於華科公司、林能敬及何鴻輝，先後經台灣
    板橋地方法院及本院判處有期徒刑五月等情，有台灣板橋地
    方法院九十四年度訴字第二三九六號、本院九十六年度上訴
    字第一八四五號等刑事判決書在卷可稽。而告訴人因案自華
    科公司去職後，台灣壹週刊即於其第二四三期刊登華科公司
    「利用馬英九，違法販賣股條」之報導，告訴人且於其部落
    格登載「今天家宜不經意的發現，一個令我雀躍的消息，那
    就是我的另一個官司，一家打著馬英九同學當老闆的華科公
    司，終於被銀行打敗，這家公司真的大有問題，而壹週刊在
    今年年初已經獨家報導過了，也就是說，我這個小蝦米還是
    可以打敗大鯨魚的」等情，已經被告述之甚詳，並有上開壹
    週刊之報導及告訴人在部落格書寫之心情文章附卷可考（見
    偵查卷第十二至十四、三十至三八頁）。參諸證人吳旭洲於
    原審訊問時具結證稱：「伊確曾與被告見面，……伊建議被
    告去找林能敬，……所謂甲○○案件正在審理中，這我比較
    沒有印象，但是壹週刊寫到臧家宜所寫的這篇華科聯合科技
    公司文章，我有點印象，因為當時林能敬曾經來找過我，因
    為臧家宜寫的這篇文章，所以銀行緊縮他的銀根，他也因為
    這篇文章，他的事業大概就因銀行緊縮銀根垮了……，所以
    當郭台銘這個案件出來後，我發現說甲○○和臧家宜是有一
    些關係，才令我感到很意外」等語（見原審卷第五二頁），
    則平情以觀，衡諸一般社會通念，被告前述所謂「告訴人對
    企業公報私仇」云云，既有相當之事實作為基礎，即非無故
    造謠，客觀上尚難認被告係純粹出於惡意詆毀告訴人為其唯
    一目的，又因告訴人係與前述具有新聞價值之恐嚇郭台銘事
    件有所牽連之人，已屬公眾人物，則本件自屬可受公評之事
    項，被告所為評論應認符合國人對於是類事件之法律感情。
    而告訴人是否對華科公司公報私仇，既非全無可能，是於無
    證據可資證明無此事實之情況下，本於罪證有疑利於被告之
    原則，應為有利於被告之認定。檢察官所提上揭被告之部分
    自白、告訴人之指訴及新聞片斷之翻拍照片等證據資料，僅
    足證明被告說過「據我所知，甲○○利用他女朋友臧家宜在
    壹週刊任職記者的身份以及壹週刊面，對企業做這個，有的
    是公報私仇，有的是勒索」等語，尚不足以證明被告有犯罪
    之故意，及缺乏不罰之消極要件。此外，復查無其他積極事
    證可證被告有犯罪之情事，依照上開關於言論自由之三大原
    則說明，應認檢察官舉證尚有未盡，不足為被告有罪之認定
    。至證人臧家宜雖證稱有關華科公司之報導與告訴人無關，
    係伊查出來的云云，但其既係告訴人之女友，所證難免偏頗
    ，尚難遽信，且縱或屬實，既不能證明被告係純粹出於惡意
    詆毀之故意，亦難作為被告不利之認定，附此敘明。
五、原審不察，予以割裂評價，遽為被告罪刑之諭知。被告因而
    上訴，指摘原判決不當，為有理由，應由本院將之撤銷改判
    ，諭知被告無罪之判決，以免冤抑。
六、告訴人於本案辯論終結後，雖具狀以臧家宜所撰之報導內容
    為真實；告訴人確有前往華科公司，且偵辦過程受到簡漢生
    違法施壓；被告與恐嚇案之郭台銘關係違背常理；被告恐嚇
    一案之罰金由郭台銘繳交等為由，請求傳喚證人林慶隆、洪
    漢周、傅祖聲、鄭柏秋等人，惟均與本件公訴事實無直接、
    重要關係，核無調查之必要性，併此說明。
據上論斷，應依刑事訴訟法第三百六十九條第一項前段、第三百
六十四條、第三百零一條第一項，判決如主文。
本案經檢察官吳國南到庭執行職務。
中    華    民    國    97    年    10    月    22    日
            刑事第十八庭  審判長法  官  吳鴻章
                                法  官  周政達
                                法  官  徐昌錦
以上正本證明與原本無異。
不得上訴。
                                書記官  王韻雅
中    華    民    國    97    年    10    月    22    日


司法院資訊處製作；財團法人民間司法改革基金會備份。
